臺灣高等法院刑事裁定
110年度毒抗字第807號
抗  告  人
即  被  告  游志賢



上列抗告人即被告因違反毒品危害防制條例案件，不服臺灣新北
地方法院中華民國110年3月22日觀察勒戒裁定（110年度毒聲字
第729號），提起抗告，本院裁定如下：
    主  文
抗告駁回。
    理  由
一、原裁定意旨略以：
　㈠本件抗告人即被告甲○○（下稱被告）基於施用第二級毒品之
    犯意，於民國109年9月20日1時26分為警採尿時回溯96小時
    內某時許，在不詳地點，以不詳方式，施用第二級毒品甲基
    安非他命1次。嗣於同日0時5分許，為警在新北市○○區○○○路
    0段00號2樓202室查獲，扣得吸食器1組，並經其同意採集尿
    液送驗，結果呈安非他命、甲基安非他命陽性反應一節等情
    ，被告於警詢時固矢口否認，並辯稱：最後一次施用第二級
    毒品時間是在3年前，地點也在家中云云，然：
　1.被告於109年9月20日1時26分許為警採集之尿液，經台灣檢
    驗科技股份有限公司以酵素免疫分析法（EIA）為初步檢驗
    ，再以氣相層析質譜儀法（GC/MS）及液相層析串聯質譜儀
    （LC/MS/MS）為確認檢驗，檢驗結果確呈安非他命、甲基安
    非他命陽性反應，此有勘查採證同意書、新北市政府警察局
    受採集尿液檢體人姓名及檢體編號對照表、台灣檢驗科技股
    份有限公司109年10月6日濫用藥物檢驗報告各1份（檢體編
    號：A0000000號）在卷可稽；又扣案之吸食器1組，亦檢出
    第二級毒品安非他命、甲基安非他命及N,N-二甲基安非他命
    等成分，有臺北榮民總醫院109年11月2日北榮毒鑑字第C000
    0000號毒品成分鑑定書1紙附卷可憑。
  2.按甲基安非他命經口服投與後約70%於24小時內自尿中排出
    ，約90%於96小時內自尿中排出，由於甲基安非他命成分之
    檢出與其投與方式、投與量、個人體質、採集尿液檢體時間
    與檢測儀器之精密度等諸多因素有關，因此僅憑尿液中呈甲
    基安非他命陽性反應，並無法確實推算吸食時間距採集時間
    之長短，惟依上述資料推斷，最長可能不會超過4日，此經
    行政院衛生署藥物食品檢驗局（現改制為行政院衛生福利部
    食品藥物管理署）81年2月8日（81）藥檢一字第001156號函
    示明確。又雖於文獻報告中確實有藥品或食物因交叉反應，
    可在尿液測試中產生偽陽性之安非他命反應，然利用精密的
    儀器分析，將可排除偽陽性之可能，得到正確的答案，而目
    前最常採用之確認方法氣相層析質譜儀，於法務部檢驗合格
    之良好操作條件檢測單位，以氣相層析質譜儀做藥物及代謝
    物之定性及定量分析，幾乎不會有偽陽性新反應產生，此有
    行政院國軍退除役官兵輔導委員會臺北榮民總醫院83年4月7
    日（83）北總內字第03059號函示明確，並為法院職務上所
    已知。是本件被告所採尿液檢驗結果既呈安非他命、甲基安
    非他命陽性反應，自足徵被告於109年9月20日1時26分許為
    警採尿時回溯96小時內之某時，有施用第二級毒品甲基安非
    他命1次無疑。
  ㈡又被告前因施用毒品案件，經原審（更名前為臺灣板橋地方
    法院）以88年度毒聲字第5665號裁定送勒戒處所觀察、勒戒
    後，因認無繼續施用毒品之傾向，於88年9月23日執行完畢
    釋放出所，並經臺灣板橋地方法院檢察署（現更名為臺灣新
    北地方檢察署，下稱新北地檢署）檢察官以88年度偵字第17
    742號、88年度毒偵字第899號為不起訴處分確定；復因施用
    毒品案件，經原審以89年度毒聲字第4204號裁定送勒戒處所
    觀察、勒戒，因認有繼續施用毒品之傾向，由原審以90年度
    毒聲字第1765號裁定令入戒治處所施以強制戒治，嗣經原審
    以90年度毒聲字第4408號裁定停止戒治，而於90年12月19日
    停止處分釋放出所，所餘戒治期間付保護管束，至91年4月2
    2日期滿未經撤銷，視為強制戒治期滿執行完畢等節，有本
    院被告前案紀錄表、在監在押全國紀錄表可稽。其後，被告
    雖多次再犯施用毒品罪，惟均經法院依法判處罪刑後執行，
    未再接受觀察、勒戒或強制戒治等情，亦有本院被告前案紀
    錄表可稽。是被告本案於109年9月20日1時26分許為警採尿
    時回溯96小時內某時之施用第二級毒品行為，距其最近一次
    因施用毒品經觀察、勒戒或強制戒治執行完畢之日（即91年
    4月22日）既已逾3年，依據前揭說明，即應再令觀察、勒戒
    ，且不因其間是否另犯施用毒品罪經起訴、判刑或執行而有
    不同。從而，本件聲請人之聲請為有理由，應予准許等語。
二、抗告意旨略以：被告案發當日於住家樓下因違反社維法遭人
    舉報，員警欲將被告帶回製作筆錄，因證件未隨身攜帶，故
    請女友上樓幫忙拿證件，被告於警車上等候時，兩名員警尾
    隨被告女友上樓，並進入屋內擅自搜索，取得吸食器一組，
    再將被告帶回屋內詢問。返回警局製作完社維法筆錄後，警
    員要求被告簽採尿同意書，並告訴被告，配合採尿就函送，
    否則便移送。案發當時被告因患重度憂鬱症無法工作，生活
    所需仍需靠公所發放救濟品，擔心無法繳納保釋金，遂同意
    配合採尿。辦案員警並無搜索票，而被告女友亦非屋主，員
    警擅入民宅非法取證，並使用非法取得之證物恐嚇被告配合
    採尿，執法過程嚴重違反法律程序，並侵害被告權益，故被
    告不服提起抗告等語。
三、按毒品危害防制條例第20條於108年12月17日修正，109年1
    月15日公布，同年7月15日生效，修正後毒品危害防制條例
    第20條規定：「犯第10條之罪者，檢察官應聲請法院裁定，
    或少年法院（地方法院少年法庭）應先裁定，令被告或少年
    入勒戒處所觀察、勒戒，其期間不得逾2月（第1項）。觀察
    、勒戒後，檢察官或少年法院（地方法院少年法庭）依據勒
    戒處所之陳報，認受觀察、勒戒人無繼續施用毒品傾向者，
    應即釋放，並為不起訴之處分或不付審理之裁定；認受觀察
    、勒戒人有繼續施用毒品傾向者，檢察官應聲請法院裁定或
    由少年法院（地方法院少年法庭）裁定令入戒治處所強制戒
    治，其期間為6個月以上，至無繼續強制戒治之必要為止。
    但最長不得逾1年（第2項）。依前項規定為觀察、勒戒或強
    制戒治執行完畢釋放後，3年後再犯第10條之罪者，適用前2
    項之規定（第3項）」，已將原條文第3項「5年後再犯」修
    正為「3年後再犯」者，應適用同條第1項觀察、勒戒或同條
    第2項強制戒治之程序。其修正理由謂：施用毒品者具「病
    患性犯人」之特質，參諸世界各國醫療經驗及醫學界之共識
    ，咸認施用毒品成癮者，其心癮甚難戒除，如觀察、勒戒或
    強制戒治執行完畢釋放後，3年後始再有施用第一級、第二
    級毒品之行為者足見其有戒除毒癮之可能，宜再採以觀察、
    勒戒方式戒除其身癮及以強制戒治方式戒除其心癮之措施，
    為能放寬觀察、勒戒或強制戒治之適用時機，以協助施用者
    戒除毒癮，爰修正第3項。同條例第23條第2項亦配合修正為
    「觀察、勒戒或強制戒治執行完畢釋放後，3年內再犯第10
    條之罪者，檢察官或少年法院（地方法院少年法庭）應依法
    追訴或裁定交付審理。」。依立法意旨可知，對施用毒品之
    「病患性犯人」，立法者已調整其刑事政策，放寬觀察、勒
    戒或強制戒治之適用時機，僅於觀察、勒戒或強制戒治執行
    完畢釋放後，「3年內再犯」第10條之罪者，始應依法追訴
    或裁定交付審理。如已超過3年，不論幾犯，均應再予以觀
    察、勒戒之機會（最高法院109年第3次刑事庭會議多數意見
    參照）。再按基於憲法應保障人民之生存權，及根據每個國
    民生存照顧需要提供基本給付之理念，為協助施用毒品者戒
    除毒癮復歸社會，對於經監獄監禁處遇後仍再犯之施用毒品
    者，更應恢復以機構內、外之治療協助其戒除毒癮。此即本
    次修正毒品條例第20條第3項關於施用毒品者所謂「3年後再
    犯」係何所指之立法真諦。除檢察官優先適用第24條命附條
    件緩起訴處分處遇（不論幾犯，亦無年限）外，對於施用毒
    品初犯者，即應適用第20條第1項、第2項為機構內之觀察、
    勒戒或強制戒治；若於上開機構內處遇執行完畢釋放後，於
    「3年內再犯」者，依第23條第2項規定，應依法追訴；倘於
    「3年後再犯」自應再回歸到傳統醫療體系機構內重為觀察
    、勒戒或強制戒治之治療。是對於戒除毒癮不易者，唯有以
    機構內、外處遇及刑事制裁等方式交替運用，以期能控制或
    改善其至完全戒除毒癮。現行毒品條例既認施用毒品者具有
    「病患性犯人」特質，強調「治療勝於處罰」、「醫療先於
    司法」，對於毒品條例第20條第3項及第23條第2項所謂「3
    年後（內）再犯」，應跳脫以往窠臼，以「3年」為期，建
    立「定期治療」之模式。其規定中所謂「3年後再犯」，只
    要本次再犯（不論修正施行前、後）距最近1次觀察、勒戒
    或強制戒治執行完畢釋放，已逾3年者，即該當之，不因其
    間有無犯第10條之罪經起訴、判刑或執行而受影響（最高法
    院刑事大法庭109年11月18日宣示之109年度台上大字第3826
    號裁定意旨可資參照）。
四、經查：
  ㈠被告於警詢時固矢口否認有施用第二級毒品甲基安非他命之
    犯行（見110年度毒偵字第312號卷，下稱毒偵卷，第4頁反
    面），惟查：
  1.被告於警查獲時所採之尿液，送台灣檢驗科技股份有限公司
    以酵素免疫分析法初步檢驗、氣相層析質譜儀法確認，檢驗
    結果認該尿液中呈安非他命、甲基安非他命陽性反應，此有
    該公司109年10月6日濫用藥物檢驗報告（尿液檢體編號：A0
    000000號）、新北市政府警察局受採集尿液檢體人姓名及檢
    體編號對照表（尿液檢體編號：A0000000）、勘查採證同意
    書附卷可稽（見毒偵卷第6、12、13頁）。及查獲之吸食器1
    組經送鑑定結果確含有第二級毒品安非他命、甲基安非他命
    及N,N-二甲基安非他命等成分，此有自願受搜索同意書、新
    北市政府警察局板橋分局109年9月20日搜索扣押筆錄、扣押
    物品目錄表及臺北榮民總醫院109年11月2日毒品成分鑑定書
    附卷可參（見毒偵卷第7、8至10、29頁）。又上開檢驗實驗
    室係先以酵素免疫分析法（EIA）篩驗，其尿液中安非他命
    濃度超出檢測範圍，再以氣相層析質譜儀分析法（GC/MS）
    確認；其檢驗方法係以『氣相層析儀』先將物質氣化後，再經
    分析管分離，由於各種物質之沸點及對管柱之吸附力不同，
    在經過檢測器（Detector）測定後，表現出不同之滯留時間
    （Retensiontime），以滯留時間來判斷係何種物質；再利
    用『質譜儀』為檢測器，將物質撞擊成碎片，記錄其質譜圖。
    因每個化合物之鍵結能力不同，故不同之物質會有其特定之
    質譜圖，因此在物質之判斷上有如指紋之鑑定，在理論上，
    扣除人為之因素，其精確度已接近百分之百，足堪為補強證
    據，核與被告任意性自白相合。可認被告確有於109年9月20
    日1時26分為警採尿時回溯96小時內某時許，施用甲基安非
    他命1次之犯行。且按甲基安非他命係毒品危害防制條例第2
    條第2項第2款所稱之第二級毒品，被告施用之行為係犯毒品
    危害防制條例第10條第2項施用第二級毒品罪之事實。
　2.又被告前因施用毒品案件，經原審以89年度毒聲字第4204號
    裁定送勒戒處所觀察、勒戒，因認有繼續施用毒品之傾向，
    由原審以90年度毒聲字第1765號裁定令入戒治處所施以強制
    戒治，嗣經原審以90年度毒聲字第4408號裁定停止戒治，而
    於90年12月19日停止處分釋放出所，所餘戒治期間付保護管
    束，至91年4月22日期滿未經撤銷，視為強制戒治期滿執行
    完畢等節等情，有本院被告前案紀錄表附卷可稽（見原審卷
    第7、11、12、23頁）。是被告於「109年9月20日1時26分為
    警採尿時回溯96小時內某時許」施用毒品之行為，距其最近
    一次因施用毒品經強制戒治執行完畢日（即91年4月22日）
    已逾3年，依前揭說明，應再令觀察、勒戒，且不因其間是
    否另犯該罪經起訴、判刑或執行而有不同。而原審法院詳查
    後，認被告確有施用第二級毒品甲基安非他命之行為，而依
    檢察官之聲請裁定被告應送勒戒處所觀察、勒戒，於法自無
    不合。
  ㈡抗告意旨固指稱：辦案員警並無搜索票，而被告女友亦非屋
    主，員警擅入民宅非法取證，並使用非法取得之證物恐嚇被
    告配合採尿，執法過程嚴重違反法律程序，並侵害被告權益
    云云，惟：
　1.按現行犯，不問何人得逕行逮捕之。犯罪在實施中或實施後
    即時發覺者，為現行犯，刑事訴訟法第88條第1、2項分別定
    有明文。依據本件卷內資料所載，本件被告係因新北市政府
    警察局板橋分局板橋派出所員警獲報109年9月19日23時53分
    於新北市○○區○○○路○段00號2樓發生傷害案（被告與陳姓男
    子因爭奪女友林慈儀之事發生口角而發生打架情事），嗣該
    派出所員警到場處理，雙方表示各自傷口自行處置且互不提
    傷害告訴，本案遂依社會秩序維護法辦理，此有警詢筆錄及
    受理民眾110報案案件記錄表附卷可參（見毒偵卷第3頁反面
    至第4頁、第19、20頁）。而司法警察官或司法警察逮捕被
    告、犯罪嫌疑人時，雖無搜索票，得逕行搜索其身體、隨身
    攜帶之物件、所使用之交通工具及其立即可觸及之處所，刑
    事訴訟法第130條亦定有明文，而如前所述，被告於案發時
    係屬現行犯，經員警到場後依法逮捕，是時員警雖無搜索票
    ，依法仍得對被告所在處所附帶搜索，且經搜索後扣得吸食
    器1組（內含殘渣），經檢驗後亦含有第二級毒品安非他命
    、甲基安非他命及N,N-二甲基安非他命等成分（見毒偵卷第
    29頁）。基此，本件警方當日逮捕被告及搜索處所等節，並
    無違法、不當，被告抗告意旨指稱員警無搜索票，違法搜索
    云云，難認可採。
　2.另按在數人對同一處所均擁有管領權限之情形，如果同意人
    對於被搜索之處所有得以獨立同意之權限，則被告或犯罪嫌
    疑人在主客觀上，應已承擔該共同權限人可能會同意搜索之
    風險，此即學理上所稱之「風險承擔理論」。執法人員基此
    有共同權限之第三人同意所為之無令狀搜索，自屬合法（最
    高法院104年度台上字第503號判決意旨參照）。經查，被告
    與女友林慈儀共同居住在「新北市○○區○○○路0段00號之202
    室」，業據其供陳在卷（見毒偵卷第4頁）。林慈儀既對該
    址有管領權限，復已出具「自願受搜索同意書」（見毒偵卷
    第7頁），同意警方入內搜索，自無被告所指之違法取證情
    形。又本件被告並未否認其同居女友林慈儀簽署上開自願受
    搜索同意書，亦未抗辯其簽署該同意書非出於自由意志。則
    被告抗告意旨猶指摘被告女友非屋主，員警擅入民宅係非法
    取證云云，即屬無據。
  3.按犯第10條之罪而付保護管束者……於保護管束期間，警察機
    關或執行保護管束者應定期或於其有事實可疑為施用毒品時
    ，通知其於指定之時間到場採驗尿液，無正當理由不到場，
    得報請檢察官或少年法院（地方法院少年法庭）許可，強制
    採驗。到場而拒絕採驗者，得違反其意思強制採驗，於採驗
    後，應即時報請檢察官或少年法院（地方法院少年法庭）補
    發許可書（第1項）。依第20條第2項前段、第21條第2項、
    第23條第1項規定為不起訴之處分或不付審理之裁定，或依
    第35條第1項第4款規定為免刑之判決或不付保護處分之裁定
    ，或犯第10條之罪經執行刑罰或保護處分完畢後2年內，警
    察機關得適用前項之規定採驗尿液（第2項）。前2 項人員
    採驗尿液實施辦法，由行政院定之（第3項），毒品危害防
    制條例第25條第1、2、3項分別定有明文。而依上開第3項規
    定授權制訂之採驗尿液實施辦法第9、10、11條亦分別明定
    ：警察機關依本條例第25條第2項規定執行定期尿液採驗，
    每3個月至少採驗一次（第1項）。警察機關通知採驗尿液，
    應以書面為之。通知書應載明無正當理由不到場者，得依法
    強制採驗之意旨（第2項）；於應受尿液採驗人有事實可疑
    為施用毒品時，警察機關或執行保護管束者除依前2條規定
    執行定期採驗外，得隨時採驗；應受尿液採驗人經合法通知
    而無正當理由不到場，或到場而拒絕採驗者，警察機關或執
    行保護管束者得報請檢察官或少年法院（地方法院少年法庭
    ）許可，強制採驗。但有正當理由，並經警察機關或執行保
    護管束者同意者，得另定期日採驗（第1項）。前項強制採
    驗，須強制到場者，由警察機關協助執行到場。但不得逾必
    要之程度（第2項）。第1項強制採驗之執行結果，應通知許
    可強制採驗之檢察官或少年法院（地方法院少年法庭）（第
    3項）。基此，警方得予（強制）採驗尿液者，有「執行刑
    罰完畢後2年內之定期採驗」、「執行刑罰完畢後2年內之定
    期採驗無故未到時之強制採驗」、「執行刑罰完畢後2年內
    有可疑施用毒品事實時之隨時採驗」等3種情形。
  4.被告前因施用第一級、第二級毒品犯行，經臺灣新北地方法
    院以106年度聲字第3066號裁定定應執行刑為有期徒刑1年10
    月確定，於109年7月3日執行完畢等情，有本院被告前案紀
    錄表附卷可稽（見原審卷第25、26頁）。本件被告因屬現行
    犯而於109年9月20日遭逮捕，並經搜索扣得吸食器1組（內
    含殘渣），經檢驗後亦含有第二級毒品安非他命、甲基安非
    他命及N,N-二甲基安非他命等成分，而得可疑有施用毒品，
    且距其上揭執行刑罰完畢後尚未逾2年，警方依法得隨時採
    驗被告尿液。被告空言辯稱係警員告訴其配合採尿就函送，
    否則便移送，且當時其擔心無法繳納保釋金，始同意配合採
    尿云云，自非可採。況觀諸被告於109年9月20日警詢筆錄，
    警員詢問被告「（警方於109年9月20日1時26分在新北市○○
    區○○街00號（板橋派出所），提供乾淨空瓶兩瓶及紙杯一個
    且由男警陪同你採尿，是否為你親自排放捺印指印並於你本
    人面前封緘？你是否有簽署勘查採證同意書？）是，有在我
    面前封緘。有。」等語（見毒偵字卷第5頁），足見被告並
    未爭執採驗程序。而新北市政府警察局板橋分局板橋派出所
    警員採集被告尿液檢體後，係當被告面當場封緘，被告亦供
    承採集之尿液係其本人排放，且親自在上開勘察採證同意書
    上簽名及按捺指印確認（見毒偵字卷第12頁），是被告主張
    員警恐嚇其配合採尿云云，亦無足採。　
五、綜上各情相互酌參，原審以被告有施用第二級毒品甲基安非
    他命之犯行，事證明確，依毒品危害防制條例第20條第1項
    及觀察勒戒處分執行條例第3條第1項規定，裁定將被告應送
    勒戒處所觀察、勒戒，經核其認事用法，並無違誤，被告仍
    執前詞，提起本件抗告，並無理由，應予駁回。
據上論斷，應依刑事訴訟法第412條，裁定如主文。
中　　華　　民　　國　　110  　年　   5 　 月　  17 　日
                  刑事第二十五庭審判長法　官  邱滋杉
                                      法　官  文家倩
                                      法　官  黃翰義
以上正本證明與原本無異。
不得再抗告。
                                      書記官  邱鈺婷
中　　華　　民　　國　　110 　年　　6 　　月　　10　　日